【裁判字號】    97,小上,57
【裁判日期】    980303
【裁判案由】    清償債務
【裁判全文】
臺灣桃園地方法院民事判決        九十七年度小上字第五七號
上  訴  人  新光行銷股份有限公司
法定代理人  甲○○
訴訟代理人  乙○○
被上訴人    丙○○
上列當事人間清償債務事件，上訴人對於中華民國九十七年十一
月十一日本院桃園簡易庭九十七年度桃小字第一六九七號第一審
小額民事判決提起上訴，於民國九十八年二月十日言詞辯論終結
，本院判決如下：
    主  文
原判決廢棄。
被上訴人應給付上訴人新臺幣貳萬陸仟元，及自民國九十七年九
月二日起至清償日止，按週年利率百分之五計算之利息。
第一、二審訴訟費用新臺幣貳仟伍佰元由被上訴人負擔。
    理    由
壹、程序部分
一、按對於小額程序之第一審裁判，得上訴或抗告於管轄之地方
    法院，然非以其違背法令為理由，不得為之，民事訴訟法第
    四百三十六條之二十四第一項、第二項定有明文。而上訴狀
    應記載上訴理由，表明下列各款事項：一、原判決所違背之
    法令及其具體內容。二、依訴訟資料可認為原判決有違背法
    令之具體事實，民事訴訟法第四百三十六條之二十五亦有明
    定。本件上訴人主張原審判決違反民事訴訟法第三百八十八
    條、同法第二百二十一條第一項及同法第二百二十二條第三
    項規定等，實有判決不適用法規或適用不當之違背法令。核
    其上訴理由，堪認對於其所主張原第一審小額判決違背法令
    之情事，已有具體之指摘，是上訴人提起本件上訴，應認為
    已具備合法要件。
二、次按當事人於第二審程序不得為訴之變更、追加或提起反訴
    ，固係民事訴訟法第四百三十六條之二十七所明定，惟考諸
    上開法文立法緣由，乃係為求小額事件之第二審程序能迅速
    終結，以貫徹小額程序簡速之目的。是以，若當事人於小額
    事件之第二審程序中僅單純為聲明之減縮，而經核後如無礙
    於上開目的之達成者，依目的性限縮解釋結果，應無不可之
    理。本件上訴人於本件小額訴訟之第二審訴訟程序中之本院
    民國九十八年一月五日行準備程序時，以言詞減縮聲明為請
    求被上訴人給付新臺幣（下同）二萬六千元及自起訴狀繕本
    送達翌日起至清償日止，按週年利率百分之五計算之利息等
    語，經核尚無礙於小額事件簡速審理目的之達成，揆諸上揭
    說明，被上訴人前開聲明之減縮，應屬適法。
三、本件被上訴人經合法通知，未於言詞辯論期日到場，核無民
    事訴訟法第三百八十六條所列各款情形，爰依上訴人之聲請
    ，由其一造辯論而為判決。
貳、實體部分
一、上訴人起訴主張：被上訴人於九十三年十月十二日向訴外人
    誠泰商業銀行股份有限公司（現更名為臺灣新光商業銀行股
    份有限公司，下稱新光銀行）辦理消費性商品貸款金額共計
    四萬八千元，雙方簽有消費性商品貸款契約（下稱系爭貸款
    契約），並約定分二十四期清償，每期償還二千元，該債權
    於九十六年六月二十八日經新光銀行讓與上訴人。詎被上訴
    人自九十四年九月二十二日起即未依約按時給付分期款，其
    尚未清償之餘額為二萬六千元。復依系爭貸款契約第七條，
    被上訴人未依約支付期付款致任一期付款逾期繳款時，應自
    逾期之日起，按年利率百分之二十計算遲延利息及違約金，
    遲付總額達分期金額五分之一或任一期付款逾期三十日以上
    時，被上訴人即喪失期限利益，應一次清償本息。上訴人屢
    次催討，被上訴人均置之不理，爰以起訴狀繕本送達被告為
    上開債權讓與之通知，並依民法第二百九十四條、第四百七
    十四條規定訴請被上訴人給付本息。並聲明：如主文第二項
    所示。被上訴人未於言詞辯論期日到場，亦未提出書狀作何
    聲明或陳述。
二、按當事人對於他造主張之事實，於言詞辯論時不爭執者，視
    同自認。但因他項陳述可認為爭執者，不在此限。當事人對
    於他造主張之事實，已於相當時期受合法之通知，而於言詞
    辯論期日不到場，亦未提出準備書狀爭執者，準用第一項之
    規定。民事訴訟法第二百八十條第一項、第三項前段分別定
    有明文。次按，當事人於訴訟上所為之自認，於辯論主義所
    行之範圍內有拘束法院之效力，法院自應認當事人自認之事
    實為真，以之為裁判之基礎。復為最高法院二十六年上字第
    八Ο五號判例要旨所明揭。經查，本件上訴人主張之事實，
    業據其於起訴時提出消費性商品貸款契約書、消費性商品貸
    款代償暨債權移轉證明書、本息沖銷表、貸放日報表等影本
    各一件為證；而記載上訴人上開主張之起訴狀繕本，業於九
    十七年九月一日合法送達予被告（按起訴狀繕本於九十七年
    八月二十二日寄存送達於被告住所，依民事訴訟法第一百三
    十八條第二項規定，自當日起經十日生效），有本院送達證
    書附於原審卷第十七頁可稽。被上訴人對於上訴人主張之事
    實，既未於言詞辯論期日到場爭執，亦未提出書狀作何聲明
    或陳述，衡諸上開規定及判例要旨，自堪認被上訴人已自認
    上訴人之主張為真實。
三、第按借用人應於約定期限內，返還與所借用物種類、品質、
    數量相同之物，民法第四百七十八條定有明文。本件上訴人
    主張被上訴人與新光銀行成立系爭貸款契約，嗣被上訴人未
    依約按時給付分期款而喪失期限利益，應一次清償本息；且
    上訴人業自新光銀行受讓對被上訴人上開貸款債權，已如前
    述，則上訴人請求被上訴人清償，自屬有據。
四、原審雖以上訴人所提出被上訴人與巔峰公司成立電信服務契
    約之書面證據，不足以證明被上訴人有與新光銀行成立消費
    借貸契約之合意，且上訴人未提出足認新光銀行已將消費借
    貸款項交付予被上訴人或其指定之人之證據等語，而否認上
    訴人本件請求，固非無見，然：
（一）系爭申請表係被上訴人親自填寫並簽名一節，不為被上訴
      人所否認。而系爭申請書正面約定事項第一條約定：「申
      請人及特約商（特約商）同意由誠泰行銷股份有限公司依
      分期付款買賣契約書及應收帳款受讓契約書等相關約定，
      ……，或委由誠泰行銷股份有限公司代申請人向誠泰商業
      銀行申請消費性商品貸款，用以支付其向特約商（經銷商
      ）購買消費性商品之分期付款總價款；惟誠泰行銷股份有
      限公司及誠泰商業銀行保留最終核准或受讓與否之權利」
      、第二條約定：「如應收帳款債權經誠泰行銷股份有限公
      司同意受讓或其申請經誠泰商業銀行核准，申請人及連帶
      保證人同意依本申請表所載繳款方式，依約按期還款予誠
      泰行銷股份有限公司，並委由誠泰行銷股份有限公司代申
      請人向誠泰商業銀行依約清償貸款」、第三條約定：「申
      請人及連帶保證人同意並授權誠泰行銷股份有限公司及誠
      泰商業銀行，得於特約商（經銷商）備齊各項撥款文件並
      經審核無誤後，由誠泰商業銀行逕行將准貸款項撥付誠泰
      行銷股份有限公司指定帳戶內，再由誠泰行銷股份有限公
      司轉撥入特約商（特約商）指定之帳戶內，絕無異議」，
      再佐以系爭申請書背面即以黑底白字標明為「消費性商品
      貸款契約書」，系爭契約第一條上即記載：「本貸款期限
      係自民國九十三年十月二十二日起，至九十五年十月二十
      二日止」，第二條記載：「本貸款利率按固定利率年息百
      分之零計算」，系爭申請書及系爭契約內容已載明由被上
      訴人委由上訴人向新光銀行辦理貸款，並委由上訴人受領
      消費借貸款項，再代被上訴人清償積欠特約商店（巔峰電
      信）之價金。今被上訴人填具申請書，即為對新光銀行貸
      款之要約（因依約定事項第一條，新光銀行保留最終核准
      之權利），於新光銀行同意放款並將款項依被上訴人指示
      匯入被上訴人之帳戶時，新光銀行即為消費借貸契約之承
      諾，上訴人與新光銀行間之消費借貸契約即為成立，故原
      審否認被上訴人與新光銀行間無成立消費借貸契約之意思
      表示合致云云，尚有誤會。
（二）本件新光銀行係將系爭四萬八千元之款項先撥付給上訴人
      ，再由上訴人撥付給巔峰公司等情，業據原審認定屬實，
      而此等金錢流向，固與依上訴人所提出新光銀行與上訴人
      間所定「消費性商品貸款服務合約書」、及上訴人與巔峰
      公司間所定「分期付款業務合作契約書」、「應收帳款受
      讓合作契約書」等書證所示由新光銀行係依其與上訴人間
      之「消費性商品貸款服務合約書」之規定，於上訴人取得
      巔峰公司對被上訴人債權後，以系爭申請書為憑證，由新
      光銀行撥付款項與上訴人，再由上訴人依其與巔峰公司間
      之「分期付款業務合作契約書」、「應收帳款受讓合作契
      約書」之規定，將應付予巔峰公司之價金，撥入巔峰公司
      指定之帳戶一情若合符節，惟觀諸系爭貸款申請書之約定
      事項第三點約定：「申請人（即被上訴人）及連帶保證人
      同意並授權誠泰行銷公司及誠泰銀行，得於特約商（經銷
      商）（即巔峰公司）備齊各項撥款文件並經審核無誤後，
      由誠泰銀行逕行將准貸款項撥付誠泰行銷公司指定之帳戶
      內，再由誠泰行銷公司轉撥入特約商（經銷商）指定之帳
      戶內，絕無異議。倘因此發生損失或事故，均願自負全責
      ，概與誠泰銀行及誠泰行銷公司無涉，且本項撥款委任非
      經誠泰銀行之同意，不得持任何理由撤銷。」等語，堪認
      上開金錢流向，亦與當事人間關於系爭消費借貸款項「付
      款方式」之約定相符，準此，前揭分別用以證明債權收買
      、及消費借貸法律關係之書證，既均與上開金錢流向之待
      證事實均無相互扞格之處，則各該書證即應具相同之證據
      力，然何者較趨近於真實，審判者仍應參酌其他事證綜合
      研判後以決之，要不得恣意排除有利於上訴人主張之書證
      ，逕為不利於上訴人之認定。
（三）原審雖另以被上訴人已於系爭申請書上以信用卡刷卡分期
      付款，即有發卡銀行新竹企銀逐期為其墊付分期款，殊無
      再轉以向新光銀行再次辦理分期付款之理等語為據，惟信
      用卡係交易支付之工具，其具有先消費後付款之特性，換
      言之，消費者與特約商店進行交易、即時取得商品服務，
      發卡銀行於應特約商店請求後即為消費者先行墊付該商品
      服務之代價後，發卡銀行再依其與消費者間定期結算付款
      之約定，要求消費者繳納消費墊款，準此，依系爭申請書
      所示，被上訴人係於系爭申請書上以信用卡刷卡分期付款
      方式，用以清償新光銀行之消費借貸分期款項，參酌上開
      說明，新光銀行為各該期消費借貸分期款項，向新竹企銀
      為消費墊款請求時，新竹企銀即為被上訴人先為墊款之支
      付後，再要求被上訴人依定期結算付款之約定繳納所墊款
      項（例如依被上訴人與新光銀行之消費借貸契約規定，被
      上訴人應於九十三年十月二十二日繳納分期金二千元，新
      光銀行於當日就此部分款項向新竹企銀請款，新竹企銀付
      款後，再依其與被上訴人之信用卡約款，要求被上訴人於
      次月之繳款日清償墊款債務），被上訴人就各該期消費借
      貸分期款項為實際清償之日期，較之其與新光銀行消費借
      貸分期繳款期限，被上訴人實際上每月各可獲得遞延近一
      個月之期限利益。是以，系爭申請書上所示被上訴人於系
      爭申請書上以信用卡刷卡分期付款方式，用以清償新光銀
      行之消費借貸分期款項之情節，於一般經驗法則上，應亦
      無違逆常情之處，從而，原審此部分之論斷，亦有速斷之
      嫌，難予採認。
五、綜上所述，上訴人本於消費借貸及債權讓與之法律關係，訴
    請被上訴人給付二萬六千元，及自起訴狀繕本送達翌日起至
    清償日止，按週年利率百分之五計算之利息，為有理由，應
    予准許。原審駁回上訴人之上開請求，自有未洽，上訴意旨
    指摘原判決不當，請求廢棄改判，為有理由，由本院廢棄原
    審判決，並為主文第二項之諭知，併確定其訴訟費用額如主
    文第三項所示。末者，本件事證已臻明確，上訴人其餘主張
    及未經援用之舉證，經核與判決結果不生影響，不另一一論
    述，附此敘明。
據上論結，本件上訴為有理由，依民事訴訟法第三百八十五條第
一項前段、第四百三十六條之三十二第一項、第二項、第四百三
十六條之十九第一項、第四百五十條第一項、第七十八條，判決
如主文。
中   華   民   國   九十八   年    三    月    三     日
                民事第二庭  審判長法  官  劉克聖
                                  法  官  黃漢權
                                  法  官  石有為
以上正本係照原本作成。
本件不得上訴。
中   華   民   國   九十八   年    三    月    三     日
                                  書記官  顏伯儒


司法院資訊處製作；財團法人民間司法改革基金會備份。
